臺灣高等法院刑事判決
109年度上訴字第4637號
上  訴  人  
即  被  告  羅麗玉



上列上訴人即被告因偽造文書等案件，不服臺灣宜蘭地方法院10
9年度訴字第210號，中華民國109年11月11日第一審判決（起訴
案號：臺灣宜蘭地方法院檢察署108年度偵字第1612號），提起
上訴，本院判決如下
    主  文
原判決撤銷。
本件公訴不受理。
    理  由
一、公訴意旨略以：上訴人即被告羅麗玉（下稱被告）與陳瓊華
    、王榕梅（同案被告、另為不起訴處分）、李秀茹係朋友，
    被告、王榕梅、李秀茹均曾參加陳瓊華所招攬之互助會，王
    榕梅、李秀茹並因信任被告，而將會款繳收事宜，交由被告
    與會首陳瓊華連繫處理。詎被告因亟需資金周轉，意圖為自
    己不法之所有，基於詐欺取財及行使偽造準私文書之犯意，
    先後為下列犯行：
  ㈠於民國105年8月間，以其本人及虛構之「林東漢」、「瑪 沙
    」、「游秋美」、「李明潔」名義，參加陳瓊華所邀集如 
    附表一所示之互助會（下稱甲會）各1會，會期自105年8月 
    20日起至109年8月20日止，每月1期，含會首共計49會，採 
    内標制，每會會費新臺幣（下同）1萬元，每期底標1000元
    ，於每月20日12時30分許，在宜蘭縣○○鎮○○街00號開 標，
    被告並向陳瓊華佯稱「林東漢」、「瑪沙」、「游秋 美」
    、「李明潔」均為其朋友，由其處理會款繳收事宜，另 王
    榕梅以本人名義參加4會，然被告自甲會起標後，即利用僅
    少數會員會親自到場投標、會員彼此間欠缺聯繫之機 會，
    且未經王榕梅之同意或授權，先後於105年10月20日、106年
    1月20日、106年8月20日、106年9月20日、106年10月20、10
    6年11月20日、107年2月23日、107年5月20日，分別冒用上
    揭人頭會員及王榕梅名義，在空白紙張上填載人頭會 員或
    王榕梅之署名及標息金額，用以偽造依習慣足以表示係 由
    其等以該等標息參與競標之一定用意之投標單，並持以投 
    標而行使之，因而得標，致使其他甲會活會會員均陷於錯 
    誤，誤信各該期係由該等會員得標，而繳交各該期活會會款
     予會首陳瓊華，會首陳瓊華再將該期會款交付予被告(其中
    王榕梅、李秀茹、「陳燕云」等人之會款，係直接交付被告
    ，未經由會首陳瓊華），被告即以此方式詐得如附表一所示
    甲會互助會金共計227萬6400元，足生損害於被冒標之王榕
    梅及其他甲會活會會員。
  ㈡於107年1月間，以其本人及虛構之「林東漢」、「馬沙」、 
    「游秋美」、「李明潔」名義，參加陳瓊華所邀集如附表二
     所示之互助會（下稱乙會）各1會，會期自107年1月1日起
    至 110年8月1日止，每月1期，含會首共計43會，採内標制
    ，每 會會費1萬元，每期底標800元，於每月1日12時30分許
    ，在 宜蘭縣○○路00000號（小品屋早餐店）開標，被告並向
    陳瓊華佯稱「林東漢」、「馬沙」、「游秋美」、「李明潔
    」 均為其朋友，由其處理會款繳收事宜，另王榕梅、李秀
    茹各以本人名義參加5會、3會，然被告自甲會起標後，即利
    用僅少數會員會親自到場投標且會員彼此間欠缺聯繫之機會
    ， 且未經王榕梅、李秀茹之同意或授權，先後於107年3月1
    日、107年4月1日、107年5月1日、107年7月1日、107年8月1
     日、107年9月1日、107年10月1日、107年11月1日、107年1
    2月１日，分別冒用上揭人頭會員及王榕梅、李秀茹名義，在
    空白紙張上填載人頭會員或王榕梅、李秀茹之署名及標息金
    額，用以偽造依習慣足以表示係由其等以該等標息參與競標
    之一定用意之投標單，並持以投標而行使之，因而得標，致
    使其他乙會活會會員均陷於錯誤，誤信各該期係由該等會員
    得標，而繳交各該期活會會款予會首陳瓊華，會首陳瓊華再
    將會款交付予被告（其中王榕梅、李秀茹、「陳燕芸」等人
    之會款，係直接交付被告，未經由會首陳瓊華），被告即以
    此方式詐得如附表二所示乙會互助會金共計267萬8000元，
    足生損害於被冒標之王榕梅、李秀茹及其他乙會活會會員。
    因認被告涉犯刑法第339條第1項之詐欺取財及同法第216條
    、第210條、第220條第1項之行使偽造準私文書等罪嫌等語
    。
二、按被告死亡者，應諭知不受理之判決，並得不經言詞辯論為
    之，刑事訴訟法第303 條第5 款及第307條分別定有明文；
    且依同法第364 條規定，上開規定，於第二審之審判準用之
    。
三、查本件被告於原審判決後，業於110年2月18日死亡，此有被
    告個人基本資料查詢結果在卷可稽，揆諸前開規定，應諭知
    不受理判決。原審就被告犯行使偽造準私文書罪部分論罪科
    刑固非無見，惟被告合法上訴後死亡，訴訟主體已不存在，
    原判決此事實認定尚有未合，自應由本院將原判決關於被告
    部分撤銷，改諭知公訴不受理之判決，並不經言詞辯論為之
    。　　
據上論結，應依刑事訴訟法第369條第1項前段、第364條、第303
 條第5款、第307條，判決如主文。
中　　華　　民　　國　　110 　年　　4 　　月　　7 　　日
                  刑事第十二庭  審判長法　官  陳如玲
                                      法　官  蔡如惠
                                      法　官  郭惠玲
以上正本證明與原本無異。
如不服本判決，應於收受送達後20日內向本院提出上訴書狀，其
未敘述上訴之理由者並得於提起上訴後20日內向本院補提理由書
（均須按他造當事人之人數附繕本）「切勿逕送上級法院」。
                                      書記官  賴尚君　
中　　華　　民　　國　　110 　年　　4 　　月　　9 　　日